【裁判字號】    98,訴,1057
【裁判日期】    980910
【裁判案由】    損害賠償
【裁判全文】
臺灣高雄地方法院民事判決              98年度訴字第1057號
原      告  甲○○○
被      告  乙○○
上列當事人間請求損害賠償事件，原告提起刑事附帶民事訴訟（
本院97年度交附字第66號），經本院交通法庭移送前來，本院於
98年8月27日言詞辯論終結，判決如下：
    主  文
被告應給付原告新臺幣貳拾捌萬貳仟伍佰柒拾陸元，及自民國九
十七年七月三日起至清償日止，按週年利率百分之五計算之利息
。
原告其餘之訴駁回。
訴訟費用由被告負擔百分之四十七，餘由原告負擔。
本判決得假執行。
原告其餘假執行之聲請駁回。
    事實及理由
甲、程序方面：
一、按附帶民事訴訟經移送或發回、發交於民事庭後，應適用民
    事訴訟法，刑事訴訟法第490 條定有明文。本件原告係於被
    告犯過失傷害罪嫌之刑事案件審理中，提起附帶民事訴訟請
    求侵權行為損害賠償事件，業經本院交通法庭裁定移送民事
    庭審理（97年度交附字第66號），本院民事庭自應適用民事
    訴訟法之相關規定審理本案。次按訴狀送達後，原告不得將
    原訴變更或追加他訴，但請求之基礎事實同一者、擴張或減
    縮應受判決事項之聲明者、不甚礙被告之防禦及訴訟之終結
    者，不在此限，民事訴訟法第255 條第1 項第2 款、第3 款
    及第7 款分別定有明文。經查，原告於民國97年6 月24日提
    起刑事附帶民事訴訟時，原聲明：(一)被告應給付原告新臺幣
    （下同）62萬8,761 元，及自起訴狀繕本送達翌日起至清償
    日止，按週年利率5%計算之利息；(二)願供擔保，請准宣告假
    執行，有刑事附帶民事起訴起訴狀在卷足憑。嗣於98年6 月
    10日言詞辯論期日中當庭將聲明減縮為：(一)被告應給付原告
    60萬元，及自起訴狀繕本送達翌日起至清償日止，按週年利
    率5%計算之利息；(二)願供擔保，請准宣告假執行（見本院卷
    第25至26頁）。核原告所為請求金額之變更，屬減縮應受判
    決事項之聲明，且無須另行蒐集新訴訟資料，乃係基於同一
    基礎事實，亦不甚妨礙被告之防禦及訴訟之終結；至利息請
    求之始日之變更，是原告所為訴之減縮，符合民事訴訟法第
    255 條第1 項第第2 款、第3 款及第3 款之規定，應予准許
    。
二、被告經合法通知，未於言詞辯論期日到場，核無民事訴訟法
    第386條所列各款情形，爰依原告聲請，由其一造辯論而為
    判決。
乙、實體方面：
一、原告起訴主張：被告於96年12月13日晚間6 時30分許，駕駛
    車號ZH-1636 號自用小客車，沿高雄縣鳳山市○○○路由東
    往西方向行駛，甫通過該路段與誠德路路口時，原告亦騎乘
    車號GL2-408 號重型機車，沿誠德路由南往北方向左轉進入
    中山東路，被告竟疏未注意車前狀況及兩車併行之間隔，在
    中山東路229 巷前，自原告機車右側超越，致被告上開自用
    小客車左側後照鏡擦撞原告前揭機車右側後照鏡，原告因此
    人車倒地，受有頭部外傷併左側顱內出血之傷害，並因此有
    6 個月不能工作，受有不能工作之損失30萬元；又原告因本
    件車禍事故，身心受有極大之痛苦，爰請求精神慰撫金30萬
    元，是依侵權行為之法律關係，提起本訴，並聲明：(一)被告
    應給付原告60萬元，及自起訴狀繕本送達翌日起至清償日止
    ，按週年利率5%計算之利息；(二)願供擔保，請准宣告假執行
    。
二、被告雖未於本院最後言詞辯論期日到庭，惟曾以：就本件車
    禍被告並無過失，且下車係為救護原告。又原告之職業為家
    管，並非職業婦女，請求不能工作損失並無理由，請求之慰
    撫金亦過高等語，資為抗辯，並聲明求為判決：原告之訴及
    假執行之聲請均駁回。
三、兩造不爭執之事實：
    原告在前揭時、地，因車禍事故而受有頭部外傷併左側顱內
    出血之傷害，為兩造所不爭執。
四、兩造爭執之爭點：
    至原告主張因被告之過失致發生車禍事故，並受有不能工作
    之損失及精神上損害等語，為被告所否認，並以前揭情詞置
    辯，是本件兩造爭執之爭點在於：(一)被告就本件車禍事故是
    否有過失？(二)原告得請求之金額為何？(三)原告是否與有過失
    ？
五、本院之判斷：
（一）被告就本件車禍事故是否有過失：
    (一)經查：原告因上開車禍交通事故受有頭部外傷併左側顱內
      出血之傷害，有高雄醫學大學附設中和紀念醫院（下稱高
      醫大附設醫院）診斷證明書可證（見本院97年度交易字第
      78號卷第78頁），被告雖辯稱並無過失，且係下車救助原
      告云云；惟被告於本院交通法庭審理其因上揭原告所主張
      之事實而涉犯過失傷害罪嫌時，已自承於前開時點經過肇
      事現場時，尚未看到機車倒在該處，經過後聽到碰的一聲
      ，從後視鏡看到後面的地上有黑黑的東西，被告停車下去
      看後，即看到原告倒在地上等語（見本院97年度交易字第
      78號刑事卷第96頁、97年度審交易字第164 號刑事卷第20
      頁），可認被告之車輛經過肇事地點前，尚未有其他車輛
      肇致車禍發生，又被告所有上開車輛係紅色車身，左後照
      鏡折疊，左後照鏡及左側車身上均有擦撞痕跡，其高度與
      原告所有上開機車之後照鏡高度相符，有交通事故現場蒐
      證照片28張附卷可參（見本院97年度交易字第78號刑事卷
      第6 頁至第12頁），亦與證人即處理本件事故之員警張志
      明於本院交通法庭審理上開刑事案件時所具結證稱：當時
      有看到左後照鏡是折疊起來的，後照鏡的痕跡有不一樣顏
      色，左側車身也有痕跡等語相符（見本院97年度交易字第
      78號刑事卷第27至28頁反面），顯見被告車輛之後照鏡應
      係遭受由前往後之外力推動而向內收摺；另原告亦於本院
      交通法庭審理上述刑事案件時結證稱：肇事汽車是在機車
      的右方，而被汽車的左後照鏡撞到，只知道是紅色的車子
      ，在左轉中山東路後剛通過紅綠燈，距離綠燈一點點時就
      倒地了等語（見本院97年度交易字第78號刑事卷第32頁）
      ，亦核與被告之車輛車身為紅色及肇事現場原告之機車刮
      地痕起點係位於中央快車道與內側快車道之車道線上、被
      告汽車後照鏡擦痕所受力方向等事實亦稱一致，此有卷附
      交通事故現場勘驗圖1 份、交通事故現場蒐證照片54張可
      憑（見本院97年度交易字第78號刑事卷第102 頁、臺灣高
      雄地方法院檢察署97年度偵字第7533號卷第15至18頁、第
      23至32頁），可認原告於前揭刑事案件審理時所為所證言
      並非無足採信。被告於本院交通法庭審理上述刑事案及及
      本院審理時均辯稱其係為救人始下車，將後照鏡折縮係停
      車時之習慣云云，惟於員警拍攝肇事現場照片之時，被告
      經詢問是否後照鏡處遭撞擊時係答以不知道，有員警張志
      明及邱文亮之職務報告附卷可參（見臺灣高雄地方法院檢
      察署97年度偵字第7533號卷第22頁），係於檢察官針對前
      開刑事案件提起公訴後，始於刑事案件審理中辯稱有折後
      照鏡之習慣，然於本院交通法庭欲勘驗其出庭所駕駛車輛
      時，又改稱當日所承為舊車，很難折，所以沒有折等語（
      見97年度審交易字第164 號刑事卷第21頁），是被告既未
      於第一時間提出為何後照鏡內折之解釋，嗣後為此辯詞，
      且言詞反覆，顯有杜撰其詞以脫罪責之疑，堪難採信。
    (二)另佐以本件車禍發生之時為約為下班時間，該路段車流甚
      多，業據被告於本院審理上述刑事案件時自承在卷（見本
      院97年度交易字第78號刑事卷第96頁），而被告貨車於案
      發後係停在中間快車道位置，已有上開交通事故現場勘驗
      圖可憑，則果被告並非肇事者，又因曾擔任消防隊小隊長
      而有多年救助經驗，以其突見有人倒地，衡情縱感緊急，
      然亦不致立即於用路尖峰時刻在交通繁忙之路段臨時停車
      ，當能將車輛盡速駛至路邊停妥後始前往施以救助，並避
      然何以卻於該等交通尖峰時期匆匆停車於中間快車道下車
      查看？顯見被告係因肇事而緊急停車，並非單純施以救助
      之第三人，被告前開所辯，顯無足採。此外，被告復未能
      提出其他足供本院審酌調查之證據，應可認確係被告之車
      輛撞擊原告之機車而導致本件車禍。
    (三)按「汽車行駛時，駕駛人應注意車前狀況及兩車併行之間
      隔，並隨時採取必要之安全措施」，道路交通安全規則第
      94條第3 項規定甚明，衡諸常情，車輛於行駛至交岔路口
      時，駕駛人更應注意車前狀況，以避免危害發生。且肇事
      當日天候為晴天，光線為暮光，案發地點係市區○○路○
      路面鋪設柏油，乾燥無缺陷，亦無障礙物存在，視距良好
      等情，有道路交通事故調查報告表(一)在卷可憑（見臺灣高
      雄地方法院檢察署97年度偵字第7533號卷第9 頁），是依
      當時情形，並無不能注意之情事，被告竟疏未注意車前狀
      況及兩車併行之間隔，逕自原告機車右側超車，致左側後
      照鏡擦撞原告機車右側後照鏡而肇生本件事故，並使原告
      人車倒地，受有頭部外傷並左側顱內出血等傷害，是被告
      顯已違反其注意義務而有過失，且其過失行為與原告所受
      之傷害間，具有相當因果關係；被告亦因本件交通事故業
      務過失傷害被告之行為，經本院以97年度交易字第78號刑
      事判決判處有期徒刑3 月，如易科罰金，以1,000 元折算
      1 日，被告上訴後亦經臺灣高等法院高雄分院以98年度交
      上易字第47號刑事判決駁回其上訴確定，此亦有該判決書
      在卷足參，從而，被告所辯其並無過失云云，要無可採。
（二）被告得請求之金額為何：
      按因故意或過失，不法侵害他人之權利者，負損害賠償責
      任；汽車、機車或其他非依軌道行駛之動力車輛，在使用
      中加損害於他人者，駕駛人應賠償因此所生之損害。但於
      防止損害之發生，已盡相當之注意者，不在此限；不法侵
      害他人之身體或健康者，對於被害人因此喪失或減少勞動
      能力或增加生活上之需要時，應負損害賠償責任；不法侵
      害他人之身體、健康、名譽、自由、信用、隱私、貞操，
      或不法侵害其他人格法益而情節重大者，被害人雖非財產
      上之損害，亦得請求賠償相當之金額，民法第184 第1 項
      前段、民法第191 條之2 、民法第193 條第1 項、民法第
      195 條第1 項前段分別定有明文。又被害人因身體健康被
      侵害而喪失或減少勞動能力所受之損害，其金額應就被害
      人受侵害前之身體健康狀態、教育程度、專門技能、社會
      經驗等方面酌定之。本件被告因駕駛汽車過失肇事並致原
      告受有上開傷害，自係因過失不法侵害原告之身體健康之
      權利；又原告既因上述車禍而受有頭部外傷併左側顱內出
      血之傷害，並須住院接受手術治療，其受侵害之情節亦屬
      重大，揆請上開規定，其請求被告應予賠償因此喪失之利
      益及非財產上之損害賠償，即非無據。茲就原告等請求賠
      償之各項金額是否准許，分述如後。
    (一)不能工作之損失部分：
      原告主張因本件交通事故，於96年12月24日至97年1 月2
      日間於高醫大附設醫院行腦血腫清除手術，並於97年5 月
      14 日 至同年5 月24日住院行顱骨修補手術，術後復因腦
      部受傷遺留記憶、情緒等精神障礙，至98年5 月29日止仍
      顯示病情未達穩定，宜繼續治療等情，有高醫大附設醫院
      98年6 月26日高醫附行字第0980002128號函附卷可稽（見
      本院卷第31頁），又原告因腦傷後出現情緒低落、躁動，
      自97年8 月22日至98年7 月10日於高醫大附設醫院精神科
      求診共11次，其間雖接受藥物治療，仍有情緒躁動、低落
      及起伏宜繼續接受長期治療等情，亦有高醫大附設醫院98
      年8 月24日高醫附行字第0980002992號函在卷可參，是原
      告既確於96年12月24日至97年1 月2 日、97年5 月14日分
      別接受顱部腦血腫手術及顱骨修補手術，並因此受有記憶
      、情緒等精神障礙，而此一後遺症迄98年7 月10日仍需接
      受長期治療，復參以於97年5 月14日仍須接受顱骨修復手
      術等情，原告主張其因本件車禍所受上開傷害致6 個月內
      無法工作之事實應為真實而可採信。又原告主張其係經營
      早餐店，每月營業工作收入為5 萬元，停業6 個月共受有
      營業損失30萬元之損害，固據其提出經營早餐店之帳簿為
      證（見本院卷第47至83頁），惟該帳簿為原告所自製，且
      亦有刪除塗改之紀錄（例見本院卷第47、49、56、57、58
      、59、65頁），亦有部分未載項目明細而僅有金額之記載
      （見本院卷第55、83頁），此外別無任何單據，又經本院
      依職權函查之結果，原告於96年間，僅分別自美商亞洲美
      樂家有限公司台灣分公司領有所得320 元、富邦綜合證券
      股份有限公司及中正分公司領得1,519 元及56,900元，另
      於富邦綜合證券股份有限公司職工福利委員會領得2, 000
      元，另於97年間則無報稅所得之相關資料，有原告所有之
      稅務電子閘門財產所得調件明細表在卷（見本院卷第89-9
      0 頁），由上開原告之稅務資料以觀，僅可認原告應曾任
      職於富邦綜合證券股份有限公司，並領取薪資，則被告所
      稱其經營早餐店每月可獲得約5 萬元之工作收入乙節，尚
      屬無法證明。是本院參酌行政院勞工委員會（下稱勞委會
      ）於本件車禍發生之時所公布之勞工基本工資為每月1 萬
      7,280 元（參照勞委會96年6 月22日勞動二字第09601305
      76號函示），在基本工資乃為保護一般勞工所設之最低標
      準，復在原告無法為其他立證之情形下，以上開基本工資
      為原告不能工作之損害，應稱妥適，則以此基準予以計算
      之結果，原告主張因本件事故而減少工作收入損害每月5
      萬元尚屬過高，應以每月1 萬7,280 元為其不能工作之損
      失，則6 個月不能營業之損失即為10萬3,680 元（計算式
      ：17,280×6 ＝103,680） 。
    (二)精神慰撫金部分：
      原告因本件事故而有頭部外傷併左側顱內出血之傷害，已
      如上述，其精神上受有相當之痛苦可堪認定，是其請求被
      告賠償精神慰撫金，自有理由。查原告為高職畢業，為其
      所自陳（見本院卷第46頁），而其名下並無財產，並有本
      院函調之稅務電子閘門財產所得調件明細表在卷可考（見
      本院卷第90至91頁）；被告則為警察學校畢業，擔任消防
      隊小隊長後退休，目前以從事資源回收為業（見本院97年
      度交易字第78號刑事卷第41頁），名下並無財產，有稅務
      電子閘門財產所得調件明細表在卷可考（見本院卷第86至
      88 頁） ，爰審酌兩造教育程度、社會地位、經濟狀況、
      被告侵害原告之行為態樣、原告所受傷害程度等一切情狀
      ，再參以原告受有上開傷害後，長達半年之時間非但無法
      工作，且需數次開刀，迄今猶留有後遺症之情以觀，認以
      原告請求之慰撫金30萬元尚稱合理。
    (三)從而，原告所受之不能工作之損失應為10萬3,680 元，其
      所得請求之精神慰撫金則為30萬元，是原告因本件車禍事
      故所受之損失合計為40萬3,680 元（計算式：103,680 ＋
      300,000 ＝403,680） 。
（三）原告是否與有過失：
    (一)經查上開高雄縣鳳山市○○街左轉中山東路之交叉口，設
      有機車應兩段式左轉之交通標誌，而該處之快車道路面亦
      標有「禁行機車」之禁止標語，有道路交通事故現場照片
      附卷可參（見臺灣高雄地方法院檢察署97年度偵字第7533
      號卷第23至24頁、本院97年度交易字第78號刑事卷第13至
      14 頁） ，而原告騎乘機車，並未依規定兩段式左轉，係
      直接自誠德街左轉，由內側車道進入中山東路快側車道內
      ，亦為原告於本院交通法庭審理中自承在卷（見本院97年
      度交易字第78號刑事卷第31頁），又證人即當日處理本件
      交通事故之員警張志明亦於本院交通法庭審理上開刑事案
      件中證稱：現場當時機車被撞擊後倒地地點是在中山東路
      上面的內側快車道距離前一個路口安全島島頭大約10餘公
      尺，機車刮地痕起點是在內側快車道及中間快車道的分隔
      線上，距離島頭7 公尺左右等語（見本院97年度交易字第
      78號刑事卷第27頁），是原告有未遵行兩段式左轉及行駛
      禁行機車之快車道之違規行為，足堪認定，而本院97年度
      交易字第78號及臺灣高等法院高雄分院98年度交上易字第
      47號刑事判決亦同此見解，有該判決書在卷足參，可資參
      照。
    (二)按損害之發生或擴大，被害人與有過失者，法院得減輕賠
      償金額或免除之，民法第217 條第1 項定有明文。次按機
      器腳踏車行駛之車道，應依標誌或標線之規定行駛；無標
      誌或標線者，依下列規定行駛：二、在已劃分快慢車道之
      道路，雙向道路應在最外側快車道及慢車道行駛；機器腳
      踏車行駛至交岔路口，其轉彎，應依標誌或標線之規定行
      駛；無標誌或標線者，應依第102 條及下列規定行駛：一
      、內側車道設有禁行機車標誌或標線者，應依兩段方式進
      行左轉，不得由內側或其他車道左轉。二、在三快車道以
      上單行道道路，行駛於右側車道或慢車道者，應以兩段方
      式進行左轉彎；行駛於左側車道或慢車道者，應以兩段方
      式進行右轉彎，道路交通安全規則第99條第1 項第2 款前
      段、第2 項亦分別規定甚明。衡諸常情，機車於行駛至交
      岔路口時，駕駛人更應注意雙向來車，以避免危害發生。
      而肇事當日天候為晴天，光線為暮光，案發地點係市區○
      ○路○路面鋪設柏油，乾燥無缺陷，亦無障礙物存在，視
      距良好等情，有道路交通事故調查報告表(一)在卷可憑（見
      臺灣高雄地方法院檢察署97年度偵字第7533號卷第9 頁）
      ，是依當時情形，並無不能注意之情事，原告竟仍未兩段
      式左轉，又行駛禁行機車之快車道，致車速較快之車輛均
      須超車始能繼續行進，如原告遵行兩段式左轉，且行駛於
      慢車道，以當日之天候、狀況及慢車道之車速，將使本件
      車禍發生之機率降低，則原告違規行為顯已自陷於較高度
      之交通風險當中，而終致生本件事故受有傷害，即屬已違
      反其注意義務而有過失，且其過失行為與所受之傷害間，
      具有相當因果關係，
    (三)兩造就本件車禍之發生，既分別存有過失，本院審酌兩造
      違反注意義務之程度及其行為對於本件事故發生之影響程
      度等一切情狀，認被告就本件事故之發生應負70% 之責任
      ，原告應負30% 之責任。則原告得請求之賠償金額應依比
      例減為28萬2,576 元（即403,680 ×70% ＝282,576） 。
六、綜上所述，原告本於侵權行為之法律關係，請求被告給付原
    告28萬2,576 元，及自起訴狀繕本送達翌日即97年7 月3 日
    起至清償日止，按週年利率5%計算之利息，洵屬正當，應予
    准許。原告逾此部分之請求，為無理由，應予駁回。
七、本件事證已臻明確，兩造其餘攻擊防禦方法及未經援用之證
    據，經本院審酌後，核與本件判決結果不生影響，無逐一詳
    予論駁之必要，併予敘明。
八、本件判決所命給付之金額，未逾50萬元，爰依職權宣告假執
    行。原告雖聲請就勝訴部分為假執行之宣告等語，惟按原告
    得請求之金額既未逾50萬元，則有關其勝訴部分，所為願供
    擔保，請准宣告假執行之聲明，即無庸參酌，併予敘明。
據上論結，本件原告之訴為一部為有理由，一部為無理由，依民
事訴訟法第79條、第385 條第1 項前段、第389 條第1 項第5 款
，判決如主文。
中    華    民    國    98    年    9    月    10    日
                    民事第六庭  法  官  李怡諄
正本係照原本作成。
如不服本判決，應於送達後20日內，向本院提出上訴狀並表明上
訴理由，如於本判決宣示後送達前提起上訴者，應於判決送達後
10日內補提上訴理由書（須附繕本）。
中    華    民    國    98    年    9    月    10    日
                                書記官  陳建琪


司法院資訊處製作；財團法人民間司法改革基金會備份。
